臺灣板橋地方法院民事判決　　　　　　　95年度訴字第2400號
原　　　告　丙○○
訴訟代理人　陳正旻律師
被　　　告　乙○○
　　　　　　辛○○○
共　　　同
訴訟代理人　侯俊安律師
共　　　同
複　代理人　甲○○
被　　　告　庚○○○即高榮吉.
　　　　　　己○○即高榮吉承.
　　　　　　戊○○即高榮吉承.
兼　共　同
訴訟代理人　丁○○即高榮吉承.
上列當事人間請求返還無權占有土地等事件，本院於民國96年9
月27日言詞辯論終結，判決如下：
    主  文
被告乙○○應將坐落臺北縣新莊市○○段第246-1 地號土地上如
附圖所示246-A001部分，面積56.79 平方公尺土地之地上物拆除
，並將該土地返還原告及其他共有人全體。
被告乙○○應給付原告新台幣壹拾貳萬陸仟貳佰元，暨自民國九
十五年八月三日起至清償日止，按年息百分之五計算之利息，並
自民國九十五年七月十八日起至返還土地之日止，按月給付原告
新台幣貳仟壹佰零元。
被告辛○○○應將坐落臺北縣新莊市○○段第246-4 地號土地上
如附圖所示246-A003部分，面積6.28平方公尺土地之地上物拆除
，並將該土地返還原告。
被告辛○○○應給付原告新台幣萬壹仟肆佰元，暨自民國九十
五年八月三日起至清償日止，按年息百分之五計算之利息，並自
民國九十五年七月十八日起至返還土地之日止，按月給付原告新
台幣伍佰貳拾元。
被告庚○○○、己○○、戊○○、丁○○應將坐落臺北縣新莊市
○○段第200 地號及第200-1 地號土地上如附圖所示部分，面積
分別為44.49 平方公尺及22.36平方公尺土地之地上物拆除，並
將該土地返還原告及其他共有人全體。
被告庚○○○、己○○、戊○○、丁○○應給付原告新台幣壹拾
萬陸仟壹佰元，暨自民國九十五年八月三日起至清償日止，按
年息百分之五計算之利息，並自95年7 月18日起至返還土地之日
止，按月給付原告新台幣貳仟貳佰陸拾捌元。
原告其餘之訴駁回。
訴訟費用由被告負擔。
本判決第一項、第二項於原告依序各以新台幣陸拾陸萬元、新台
幣肆萬貳仟元為被告乙○○供擔保後，得假執行；但被告乙○○
如依序各以以新台幣壹佰玖拾捌萬元、新台幣壹拾貳萬陸仟貳佰
元為原告預供擔保，得免為假執行。
本判決第三項、第四項於原告依序各以新台幣柒萬仟元、新台
幣壹萬元為被告辛○○○供擔保後，得假執行；但被告辛○○○
如依序各以新台幣貳拾壹萬玖仟元、新台幣萬壹仟肆佰元為原
告預供擔保，得免為假執行。
本判決第五項、第六項於原告依序各以新台幣柒拾柒萬柒仟元、
新台幣肆萬伍仟元為被告庚○○○、己○○、戊○○、丁○○供
擔保後，得假執行；但被告庚○○○、己○○、戊○○、丁○○
如依序各以新台幣貳佰拾萬仟元、新台幣壹拾萬陸仟壹
佰元為原告預供擔保，得免為假執行。
原告其餘假執行之聲請駁回。
    事實及理由
甲、程序方面：
一、原告起訴後，被告高榮吉於民國96年1 月30日死亡，繼承人
    為庚○○○、己○○、戊○○、丁○○，上開繼承人均已向
    本院聲明承受訴訟，合先敘明。
二、再原告起訴時，原係以自行繪製之占用面積為準，請求被告
    乙○○、辛○○○、高榮吉拆除無權占有之地上物，並將該
    部分土地返還，及按上揭自行估算之占用面積請求該等被告
    返還因無權占有所獲得相當於租金之不當得利。嗣經本院指
    定於民國96 年6月28日會同臺北縣新莊市地政事務所測量人
    員到場履勘，迨該地政人員依據測量結果繪製土地複丈成果
    圖後，原告即以言詞辯論意旨狀按複丈成果圖所載面積予以
    更正，此因僅屬聲明範圍之確認，而非訴之減縮或擴張，自
    不屬訴之變更或追加，其更正亦屬合法。
乙、實體方面：
一、本件原告起訴主張：
（一）被告等應拆除地上物返還土地部分：
  １、按各共有人按其應有部分，對於共有物之全部雖有使用收
      益之權。惟共有人對共有物之特定部分使用收益，仍須徵
      得他共有人全體之同意，非謂共有人得對共有物之全部或
      任何一部有自由使用收益之權利。如共有人不顧他共有人
      之利益，而就共有物之全部或一部任意使用收益，即屬侵
      害他共有人之權利。次按，所有人對於無權占有或侵奪其
      所有物者，得請求返還之，對於妨害其所有權者，得請求
      除去之；各共有人對於第三人，得就共有物之全部為本於
      所有權之請求，但回復共有物之請求，僅得為共有人全體
      之利益為之，民法第767 條、第821 條定有明文。倘共有
      人中之一人起訴時，在聲明中請求應將共有物返還於共有
      人全體，即係為共有人全體利益請求，無須表明全體共有
      人之姓名，最高法院62年度台上字第1803號、84年度台上
      字第339 號判例可資參照。
　２、查原告分別共有坐落臺北縣新莊市○○段第246-1 地號土
      地，權利範圍為4/9 ，然被告乙○○未經全體共有人同意
      ，無權占有使用前土地並搭建鐵皮屋，出租他人營業使用
      ，而被告乙○○無權占有土地面積為56.79 平方公尺。準
      此，被告乙○○妨害全體共有人所有權之使用權能，爰依
      民法第767 條、第821 條之規定，請求被告乙○○應將前
      開地號土地上之地上物拆除，並將前開地號土地返還全體
      共有人。
  ３、次查，被告辛○○○所有坐落臺北縣新莊市○○段第246-
      5 及第246-6 地號土地與原告所有坐落於同段第246-4 地
      號土地為相鄰土地，然被告辛○○○未經原告同意，無權
      占有使用原告所有同段第246-4 地號土地，並搭建鐵皮屋
      ，出租他人營業使用，而被告辛○○○無權占有之土地面
      積為6.28平方公尺。準此，被告辛○○○妨害原告所有權
      之使用權能，爰依民法第767 條之規定，請求被告辛○○○應將前開地號土地上之地上物拆除，並將前開地號土地
      返還原告。
  ４、末查，原被告高榮吉未經全體共有人同意，無權占有使用
      臺北縣新莊市○○段第200 地號土地面積44.49 平方公尺
      及同段第200-1 地號土地面積22.36 平方公尺，搭建地上
      物供為居住使用，而原告權利範圍分別為8/18及1/3 。然
      原被告高榮吉已於96年1 月30日死亡，其繼承人即被告庚○○○、己○○、戊○○、丁○○等人於同年2 月28日聲
      明承受訴訟。準此，被告庚○○○、己○○、戊○○、丁○○妨害全體共有人所有權之使用權能，爰依民法第767
      條、第821 條之規定，請求被告庚○○○、己○○、戊○○、丁○○應將前開地號土地上之地上物拆除，並將前開
      地號土地返還全體共有人。
（二）關於不當得利部分：
　１、按民法第818 條所定各共有人按其應有部分，對於共有物
      之全部有使用收益之權。係指各共有人得就共有物全部，
      於無害他共有人之權利限度內，可按其應有部分行使用益
      權而言。故共有人如逾越其應有部分之範圍使用收益時，
      即係超越其權利範圍而為使用收益，其所受超過利益，要
      難謂非不當得利。次按，無法律上之原因而受利益，致他
      人受損害者，應返還其利益。雖有法律上之原因，而其後
      已不存在者，亦同。民法第179 條定有明文。故其得請求
      之範圍，應以對方所受之利益為度。而無權占有使用他人
      之土地，可能獲得相當於租金之利益為社會通常之觀念。
      最高法院55年度台上字第1949號、61年度台上字第1695號
      判例可稽。再按城市房屋之租金，以不超過土地及其建築
      物申報總價年息10﹪為限，土地法第97條定有明文。故被
      告等不當得利計算，即以被告無權占有之土地面積乘以該
      地之申報地價，又乘以該地原告享有權利範圍，另乘以該
      地被無權占有之期間（按年計之），再乘以年息10﹪後，
      所得數額即被告等應返還原告之利益。
  ２、查被告乙○○未經全體共有人同意，無權占有使用臺北縣
      新莊市○○段第246-1 地號土地面積為56.79 平方公尺，
      而原告權利範圍為持分4/9 ，按93年度1 月申報地價新臺
      幣（下同）每平方公尺10,000元，原告請求起訴前5 年即
      自90年7 月18日起至95年7 月17日止之不當得利，則被告
      乙○○應給付原告126,200 元，並自95年7 月18日起至返
      還前開土地之日止，按月給付原告2,103 元之不當利益。
  ３、次查，被告辛○○○未經原告同意，無權占有使用臺北縣
      新莊市○○段第246-4 地號土地面積為6.28平方公尺，而
      原告權利範圍為全部，按93年度1 月申報地價每平方公尺
      10,000元，原告請求起訴前5 年即自90年7 月18日起至95
      年7 月17日止之不當得利，則被告辛○○○應給付原告
      31,400元，並自95年7 月18日起至返還前開土地之日止，
      按月給付原告523元之不當利益。
  ４、末查，被告庚○○○、己○○、戊○○、丁○○等未經全
      體共有人同意，無權占有使用臺北縣新莊市○○段第200
      地號土地面積44.49 平方公尺及同段第200-1 地號土地面
      積22.36 平方公尺，而原告權利範圍分別為8/18及1/3 ，
      按93年度1 月申報地價每平方公尺10,000元，原告請求起
      訴前5 年即自90年7 月18日起至95年7 月17日止之不當得
      利，則被告庚○○○、己○○、戊○○、丁○○等應連帶
      給付原告136, 100元，並自95年7 月18日起至返還前開土
      地之日止，按月給付原告2,268 元之不當利益。
（三）聲明：(1)被告乙○○應將坐落臺北縣新莊市○○段第246-
      1 地號土地上如附圖所示246-A001部分，面積56.79 平方
      公尺土地之地上物拆除，並將該土地返還原告及其他共有
      人全體。(2)被告乙○○應給付原告126,200 元，暨自起訴
      狀繕本送達之翌日起至清償日止，按年息5 ﹪計算之利息
      ，並自95年7 月18日起至返還土地之日止，按月給付原告
      2,103 元。(3)被告辛○○○應將坐落臺北縣新莊市○○段
      第246-4 地號土地上如附圖所示246-A003部分，面積6.28
      平方公尺土地之地上物拆除，並將該土地返還原告。(4)被
      告辛○○○應給付原告31,400元，暨自起訴狀繕本送達之
      翌日起至清償日止，按年息5 ﹪計算之利息，並自95年7
      月18日起至返還土地之日止，按月給付原告523 元。(5)被
      告庚○○○、己○○、戊○○、丁○○應將坐落臺北縣新
      莊市○○段第200 地號及第200-1 地號土地上如附圖所示
      部分，面積分別為44.49 平方公尺及22.36 平方公尺土地
      之地上物拆除，並將該土地返還原告及其他共有人全體。
      (6)被告庚○○○、己○○、戊○○、丁○○應連帶給付原
      告136,100 元，暨自起訴狀繕本送達之翌日起至清償日止
      ，按年息5 ﹪計算之利息，並自95年7 月18日起至返還土
      地之日止，按月給付原告2,268 元。(7)原告願供擔保請准
      宣告假執行。
二、被告則以：
（一）被告乙○○、辛○○○部分：查被告乙○○為系爭土地之
      共有人，原告亦有無權占有之情事。而系爭土地為畸零地
      ，原告請求以年息10﹪計算相當於租金之不當得利，顯屬
      過高云云。
（二）被告庚○○○、己○○、戊○○、丁○○部分：查被告庚○○○、己○○、戊○○、丁○○等為系爭第246-1 地號
      土地之共有人，惟目前僅被告庚○○○寄放部分物品，其
      餘被告均未使用及居住系爭土地。又系爭土地上建物乃於
      10餘年前即已興建，原告當時未為反對之意思表示，足證
      原告業已默認被告等使用系爭土地等語，資為抗辯。
（三）聲明：(1)原告之訴駁回。(2)如受不利判決願供擔保請准免
      為假執行之宣告。
三、原告主張其為系爭土地之共有人及所有人之事實，為兩造所
    不爭執，並有土地登記謄本1 份在卷可稽，堪信為真。原告
    復主張被告乙○○占有使用系爭第246-1 號土地前土地，並
    搭建鐵皮屋出租他人營業使用，而被告乙○○無權占有土地
    面積為56.79 平方公尺，再被告辛○○○占有使用同段第24
    6-4 地號土地，並搭建鐵皮屋出租他人營業使用，而被告辛○○○無權占有之土地面積為6.28平方公尺，又被告庚○○○、己○○、戊○○、丁○○之被繼承人高榮吉占有使用同
    段第200 地號土地面積44.49 平方公尺及同段第200-1 地號
    土地面積22 .36 平 方公尺，搭建地上物供為居住使用等情
    ，業據本院勘驗現場及囑託臺北縣新莊地政事務所測量人員
    現場測量屬實，製有勘驗筆錄、臺北縣新莊地政事務所檢送
    之土地複丈成果圖及原告所提出之現場照片等在卷可參，且
    為被告所不爭執，自亦堪信為真實。
四、再查，被告庚○○○、己○○、戊○○、丁○○雖另辯稱：
    被告庚○○○、己○○、戊○○、丁○○等為系爭第246-1
    地號土地之共有人，惟目前僅被告庚○○○寄放部分物品，
    其餘被告均未使用及居住系爭土地，且系爭土地上建物乃於
    10餘年前即已興建，原告當時未為反對之意思表示，足證原
    告業已默認被告等使用系爭土地等語，然查，按民法第818
    條固規定，各共有人按其應有部分，對於共有物之全部有使
    用收益之權，惟此之使用收益係指於無害他共有人之權利限
    度內，按其應有部分行使用益權而言。共有人之應有部分，
    雖不生由他共有人佔有之問題，而無主張返還應有部分之餘
    地，但共有人對共有物之特定部分使用收益，如影響他共有
    人之權利，仍須徵得他共有人之同意，否則他共有人自得行
    使妨害除去請求權排除之，最高法院77年台上字第1766號判
    決意旨可資參照。查本件被告庚○○○、己○○、戊○○、
    丁○○等固為系爭第246-1 地號土地之共有人之一，其餘共
    有人於被告庚○○○、己○○、戊○○、丁○○之被繼承人
    高榮吉占有使用期間，縱未加阻止，或為任何異議，至多僅
    得認其餘共有人使自己權利進入睡眠狀態，被告執此外觀抗
    辯：已有默示同意使用系爭土地存在等語，尚無足取，而被
    告庚○○○、己○○、戊○○、丁○○等既係高榮吉之繼承
    人，既未證明高榮吉已徵得其他共有人之同意，竟排除其他
    共有人使用而據為己用，則揆之前開說明，原告本於民法第
    821 條、第767 條之共有人物上請求權之規定，請求高榮吉
    之繼承人即被告庚○○○、己○○、戊○○、丁○○將上開
    占用部分之地上物拆除騰空後返還原告及其他共有人全體，
    以回復原狀，自屬有據。
五、次按所有人對於無權占有或侵奪其所有物者，得請求返還之
    ；對於妨害其所有權者，得請求除去之，民法第767 條前、
    中段定有明文。又各共有人對於第三人，得就共有物之全部
    為本於所有權之請求，但回復共有物之請求，僅得為共有人
    全體之利益為之，同法第821 條亦有明文。查被告乙○○占
    有使用系爭第246-1 號土地前土地，並搭建鐵皮屋出租他人
    營業使用，而被告乙○○無權占有土地面積為56.79 平方公
    尺，再被告辛○○○占有使用同段第246-4 地號土地，並搭
    建鐵皮屋出租他人營業使用，而被告辛○○○無權占有之土
    地面積為6.28平方公尺，又被告庚○○○、己○○、戊○○
    、丁○○之被繼承人高榮吉占有使用同段第200 地號土地面
    積44.49 平方公尺及同段第200-1 地號土地面積22 .36 平
    方公尺，搭建地上物供為居住使用等情，已如前述，揆諸首
    揭法條規定，原告自得請求被告等將地上物拆除，返還土地
    返還與原告及其他共有人全體。
六、又按無法律上之原因而受利益，致他人受損害者，應返還其
    利益，民法第179 條定有明文。本件被告等無權占有原告之
    系爭土地，依社會通常之觀念，可獲得免於支付租金之利益
    ，致原告受有損害，原告自得依民法第179 條規定，請求返
    還其占用系爭土地相當於租金之不當得利。至該金額究以若
    干為適當，依土地法第105 條準用同法第97條、土地法施行
    法第25條之規定，應參酌基地之位置、工商繁榮之程度、占
    用人利用基地之經濟價值及所受利益等項，在申報地價年息
    百分之10限度內決定之。又計算「土地申報總價額」之基準
    ，依土地法施行法第25條、土地法第148 條、平均地權條例
    第16條等規定，係以土地所有權人依法所申報之地價為其法
    定地價，如土地所有權人未於公告期間申報地價者，始以公
    告地價百分之80為其申報地價。經查，系爭土地附近有市場
    ，攤位林立，1 公里範圍內有公車站、國小、機關，生活機
    能尚可，交通堪稱便利等情，有現場照片附卷，且經本院履
    勘現場時查明屬實，製有勘驗筆錄在卷可參。本院審酌系爭
    土地所在之市況尚屬繁榮，再參酌現今社會經濟現況及一般
    租金水準，認原告主張應按申報地價年息百分之10計算之，
    尚屬允當。是原告主張被告乙○○無權占有使用臺北縣新莊
    市○○段第246-1 地號土地面積為56.79 平方公尺，而原告
    權利範圍為持分4/9 ，按93年度1 月申報地價每平方公尺10
    ,000 元 ，原告請求起訴前5 年即自90年7 月18日起至95年
    7 月17日止之不當得利，則被告乙○○應給付原告126,200
    元暨自起訴狀繕本送達之翌日即95年8 月4 日起至清償日止
    ，按年息5 ﹪計算之利息，並自95年7 月18日起至返還前開
    土地之日止，按月給付原告2,103 元之不當利益。再被告辛○○○無權占有使用臺北縣新莊市○○段第246-4 地號土地
    面積為6.28平方公尺，而原告權利範圍為全部，按93年度1
    月申報地價每平方公尺10,000元，原告請求起訴前5 年即自
    90年7 月18日起至95 年7月17日止之不當得利，則被告辛○○○應給付原告31, 400 元暨自起訴狀繕本送達之翌日即95
    年8 月4 日起至清償日止，按年息5 ﹪計算之利息，並自95
    年7 月18日起至返還前開土地之日止，按月給付原告523 元
    之不當利益。又被告庚○○○、己○○、戊○○、丁○○之
    繼承人高榮吉無權占有使用臺北縣新莊市○○段第200 地號
    土地面積44.49 平方公尺及同段第200-1 地號土地面積22.3
    6 平方公尺，而原告權利範圍分別為8/18及1/3 ，按93年度
    1 月申報地價每平方公尺10,000元，原告請求起訴前5 年即
    自90年7 月18日起至95年7 月17日止之不當得利，則被告庚○○○、己○○、戊○○、丁○○等應給付原告136,100 元
    暨自起訴狀繕本送達之翌日即95年8 月4 日起至清償日止，
    按年息5 ﹪計算之利息，並自95年7 月18日起至返還前開土
    地之日止，按月給付原告2,268 元之不當利益。至被告庚○○○、己○○、戊○○、丁○○雖因分別繼承而公同共有繼
    承人高榮吉所占用系爭土地之系爭建物，但該相當租金之不
    當得利債務，乃係被告庚○○○、己○○、戊○○、丁○○
    繼承之後始發生並非依民法第1153條規定應負連帶之繼承債
    務，是依民法第272 條規定，既無債務人明示或法律規定，
    自無成立連帶債務之餘地，是原告請求被告庚○○○、己○○、戊○○、丁○○應連帶給付之部分，即屬無據，應予駁
    回。
七、兩造均分別陳明願供擔保，聲請宣告假執行或免為假執行，
    經核合於法律規定，爰分別酌定相當之擔保金額准許之。至
    原告請求被告庚○○○、己○○、戊○○、丁○○應連帶給
    付部分其假執行之聲請，即屬無據，應予駁回。
八、因本案事證已臻明確，兩造其餘主張陳述及所提之證據，暨
    攻擊防禦方法，經本院審酌後，認與本案判斷結果無影響，
    爰不一一再予論述，附此敘明。
九、結論：本件原告之訴為一部有理由，一部無理由，依民事訴
    訟法第79條，第85條第1 項但書、第390 條、第392 條，判
    決如主文。
中　　華　　民　　國　　96　　年　　10　　月　　17　　日
                  民事第三庭    法　官　邱靜琪
以上正本係照原本作成
如對本判決上訴，須於判決送達後20日內向本院提出上訴狀
中　　華　　民　　國　　96　　年　　10　　月　　17　　日
                                書記官　白俊傑
